# Présentation {.unnumbered}

```{r}
#| include: false
source("R/setup.R")
```

`dominoise` met en œuvre le mécanisme de perturbation décrit dans 
@jamme2026 : un bruit multiplicatif dont les mesures de risque et de perte
d'information s'expriment sous forme analytique, ce qui fait du choix des
paramètres une décision raisonnée plutôt qu'un réglage empirique.

Ce guide est construit sur la version **`r version_dominoise`** du package.

## Le mécanisme

Chaque total strictement positif $Y$ est multiplié par un bruit gaussien :

$$Y' = Y\,(1 + \rho^{\,n}\nu + \varepsilon), \qquad
\nu \sim \mathcal{N}(0,\sigma_\nu^2),\quad
\varepsilon \sim \mathcal{N}(0,\sigma_\varepsilon^2)$$

où $\rho = X_1 / Y$ est la part du plus gros contributeur dans le total.

La composante $\rho^{n}\nu$, **modulée par la dominance**, concentre la
perturbation sur les cellules qu'un contributeur dominant rend sensibles : son
poids s'efface à mesure que $\rho$ s'éloigne de 1, d'autant plus vite que $n$
est grand. La composante $\varepsilon$ perturbe **toutes** les cellules à un
taux relatif uniforme et porte la protection résiduelle contre la
différenciation, où le risque n'est pas porté par un contributeur dominant.

Trois paramètres — $\sigma_\nu$, $\sigma_\varepsilon$ et $n$ — gouvernent
l'ensemble. Le total perturbé suit
$Y' \sim \mathcal{N}\big(Y,\ Y^2(\rho^{2n}\sigma_\nu^2 + \sigma_\varepsilon^2)\big)$,
d'où se déduisent en forme close la perte d'information et les mesures de
risque des trois scénarios d'attaque.

| Scénario | Attaquant | Règle transposée |
|---|---|---|
| **I** — inférence externe | attribue tout le total publié au contributeur dominant | règle de dominance (1, k) |
| **II** — inférence interne | un contributeur retranche sa propre valeur du total | règle du p% |
| **DIFF** — différenciation | soustrait deux totaux ne différant que par une unité | — |

## Installation

```{r}
#| eval: false
# install.packages("remotes")
remotes::install_github("InseeFrLab/dominoise")
```

## Les données de démonstration

Le guide s'appuie sur un univers simulé de 6 000 entreprises, dont on tire
trois tableaux agrégés partageant les mêmes contributeurs : par région, par
secteur, et croisé.

```{r}
str(tables, max.level = 2, give.attr = FALSE)
```

```{r}
head(tables$region)
```

Chaque tableau porte les quatre colonnes attendues par le package : le total
`ca`, la plus grosse contribution `ca_x1`, la deuxième `ca_x2` (facultative,
pour le scénario II) et la clé de cellule `ck`, déjà ramenée dans $[0;1]$.

Le script `data-raw/build_data.R` reconstruit ces tableaux à l'identique.

## Plan

1. **Les paramètres** — l'objet qui rassemble politique et mécanisme.
2. **Perturber un tableau** — appliquer le bruit, mesurer risque et utilité.
3. **Perturber plusieurs tableaux** — cohérence entre publications.
4. **Comparer des jeux de paramètres** — a priori, sans données.
5. **Calibrer** — les étapes, du bruit de différenciation à la dominance.
