# Les paramètres

```{r}
#| include: false
source("R/setup.R")
```

Toutes les décisions du producteur tiennent dans un objet unique, créé par
`pm_params()`. Il se manipule comme une liste et s'affiche de façon lisible :

```{r}
params <- pm_params()
params
```

## Deux niveaux à distinguer

L'objet sépare ce qui relève d'un **choix institutionnel** de ce qui en est la
**conséquence technique**.

`params$policy` porte la politique de confidentialité, organisée par scénario
d'attaque : `dominance` (scénario I), `prule` (scénario II) et `diff`
(différenciation). Ce sont des conventions, arrêtées par l'institut en fonction
de sa doctrine de diffusion, indépendamment de tout jeu de données.

`params$mechanism` porte les trois paramètres du bruit — $\sigma_\nu$,
$\sigma_\varepsilon$ et $n$ — qui découlent de cette politique par le calibrage
(chapitre 5). Ils valent `NA` tant que la décision n'est pas prise.

```{r}
params$policy$dominance
params$mechanism
```

## Guide de lecture : $\beta$ et $\tau$

Chaque scénario est gouverné par deux nombres qu'il ne faut pas confondre. Ils
règlent des choses différentes : $\beta$ dit **ce qui compte comme une attaque
réussie**, $\tau$ dit **à quelle fréquence on tolère cette réussite**.

### $\beta$ — la précision tolérée pour une inférence

L'attaquant réussit s'il approche la contribution $X_1$ à $\pm\beta$ près. Ce
seuil transpose directement les règles de confidentialité classiques : poser
$\beta = 1 - k$, où $k$ est le seuil de dominance, fait de la mesure de risque
le risque au sens de cette règle.

Attention au sens de variation : un $\beta$ **plus grand** définit une réussite
plus facile — l'attaquant a droit à une approximation plus grossière — et donne
donc une mesure de risque plus élevée. Exiger davantage de protection, c'est
demander un risque faible à un $\beta$ large.

### $\tau$ — le plafond accepté sur ce risque

La mesure de risque est une probabilité dans $[0;1]$, prise sur les tirages
aléatoires du mécanisme, à dominance donnée. Un risque de 0,25 pour
$\beta = 0{,}2$ se lit ainsi : *un attaquant externe n'infère $X_1$ à $\pm 20\%$
près que dans 25 % des cas de perturbation*. Le plafond $\tau$ est la valeur
maximale que le producteur accepte pour cette probabilité — dans le pire cas sur
$\rho$, c'est-à-dire quelle que soit la structure de dominance des cellules
diffusées.

Plus $\tau$ est bas, plus il faut de bruit, donc plus la perte d'information est
grande. C'est le curseur central de l'arbitrage.

### Les valeurs par défaut

| Scénario | Champ | $\beta$ | $\tau$ | Règle transposée |
|---|---|---|---|---|
| I — inférence externe | `dominance` | 0,20 | 0,50 | dominance $(1, k = 80\%)$ |
| II — inférence interne | `prule` | 0,10 | 0,50 | règle du $p\%$ avec $p = 10$ |
| DIFF — différenciation | `diff` | 0,05 | 0,90 | — |

Le $\beta$ plus strict retenu pour la différenciation traduit une hypothèse :
ce scénario est jugé moins probable compte tenu de la nature des données et du
contexte de diffusion. Ces valeurs sont **conventionnelles** et dépendent du
contexte institutionnel ; elles servent de point de départ raisonnable, pas de
norme.

Le scénario II porte un troisième réglage, `s`, qui fixe la part cumulée des
deux plus gros contributeurs. La valeur 1 correspond au pire cas — deux
contributeurs se partageant toute la cellule — que le mécanisme ne parvient pas
à maîtriser à des niveaux de bruit compatibles avec une utilité acceptable. La
valeur par défaut 0,95 correspond à la version légèrement relâchée, pour
laquelle la protection est réelle.

```{r}
params$policy$prule
```

## Modifier la politique

Tout se règle à la création de l'objet :

```{r}
params_strict <- pm_params(
  beta_dominance = 0.2,  tau_dominance = 0.4,   # plafond de risque abaissé
  beta_diff      = 0.05, tau_diff      = 0.85
)
params_strict$policy$dominance
```

## Les paramètres utilisés dans ce guide

Les chapitres suivants s'appuient sur un jeu déjà calibré, dont le chapitre 5
détaille l'obtention pas à pas.

```{r}
params <- pm_params() |>
  pm_commit_diff() |>
  pm_commit_dominance(sigma_nu = 0.4, n = 4)

params
```

Deux choses à retenir avant de passer à l'application. L'objet est une
**valeur** : chaque étape en renvoie une version enrichie, qu'il faut
réaffecter, ce qui permet de conserver et de comparer plusieurs calibrages. Et
il est **auto-suffisant** : transmis à `pm_perturb()`, il contient tout ce qu'il
faut pour reproduire à l'identique une perturbation, et se retrouve archivé avec
la table produite.
