# Perturber un tableau

```{r}
#| include: false
source("R/setup.R")
params <- pm_params() |>
  pm_commit_diff() |>
  pm_commit_dominance(sigma_nu = 0.4, n = 4)
```

## Ce que le package attend

`dominoise` travaille sur un tableau **déjà agrégé**, accompagné de clés de
cellule **déjà agrégées** elles aussi. Quatre colonnes suffisent.

| Colonne | Obligatoire | Contenu |
|---|---|---|
| `total` | oui | l'agrégat $Y$, strictement positif |
| `x1` | oui | la plus grosse contribution individuelle, même unité que le total |
| `x2` | non | la deuxième contribution — ouvre l'évaluation du scénario II |
| `ck_var` | oui | la clé de cellule, dans $[0;1]$ |

Notre tableau de démonstration coche ces cases : le chiffre d'affaires régional,
sa plus grosse et sa deuxième contribution, et la clé.

```{r}
tab <- tables$region
head(tab)
```

Si la colonne de clés contient la **somme brute** des clés individuelles plutôt
que sa partie fractionnaire, il suffit de le signaler avec
`reduce_key = TRUE` ; le package s'en charge. Sinon, une clé hors de $[0;1]$
déclenche une erreur, plutôt qu'un bruit silencieusement aberrant.

## Appliquer le bruit

```{r}
res <- pm_perturb(
  tab,
  total     = "ca",
  x1        = "ca_x1",
  x2        = "ca_x2",
  ck_var    = "ck",
  params    = params,
  indicator = "chiffre_affaires"
)

head(res)
```

Le tableau initial est renvoyé intact, augmenté de cinq colonnes : la dominance
`rho`, la part du deuxième contributeur `rho2`, les deux clés dérivées `ck_nu`
et `ck_eps`, et le total perturbé `ca_pert`.

L'argument `indicator` mérite une mention particulière. Il entre dans la chaîne
hachée qui produit les tirages : deux indicateurs différents calculés sur les
mêmes cellules reçoivent ainsi des bruits indépendants. C'est aussi lui qui
garantit la reproductibilité — relancer la même commande redonne exactement les
mêmes valeurs. Par défaut il vaut le nom de la colonne de total, mais mieux vaut
le fixer explicitement : c'est une convention de nommage à gouverner dans la
durée (chapitre 3).

```{r}
res2 <- pm_perturb(tab, "ca", "ca_x1", "ck", params,
                   indicator = "chiffre_affaires")
identical(res$ca_pert, res2$ca_pert)
```

## Ce que le bruit a coûté

Le mécanisme étant analytique, on connaissait avant même de toucher aux données
la perte moyenne à attendre. `assess_utility_empirical()` confronte les deux.

```{r}
assess_utility_empirical(res)
```

La colonne `theo_mean_abs` donne l'espérance théorique de la perte absolue,
évaluée à la dominance propre de chaque cellule puis moyennée sur le tableau ;
`mean_abs_dev` donne l'écart effectivement subi. Les deux doivent être proches :
c'est la vérification de cohérence la plus simple à présenter à un comité du
secret. Les colonnes `pct_above_*` indiquent la part des cellules dont l'écart
relatif dépasse 5, 10 et 20 %.

Une ventilation est possible avec `by`, par exemple par strate de publication.

## Ce que le bruit a protégé

```{r}
assess_risk_empirical(res, scenario = "I")
```

`observed_pct` mesure la proportion de cellules pour lesquelles l'attaque du
scénario I aurait **effectivement** réussi sur ce tirage-ci : celles où
$|Y' - X_1| / X_1 < \beta$. `theo_mean` est la probabilité théorique moyenne, et
`theo_max` son maximum sur le tableau. Le taux observé est une réalisation de la
probabilité garantie : les deux doivent se recouper.

Le scénario II se mesure de la même façon, à condition d'avoir déclaré `x2`.

```{r}
assess_risk_empirical(res, scenario = "II")
```

La différenciation, elle, ne s'évalue pas cellule par cellule : elle porte sur
des **couples** de cellules. Elle est contrôlée a priori par la borne du
scénario DIFF, fixée au moment du calibrage (chapitre 5).

## Visualiser l'impact

`pm_plot_impact()` place chaque cellule selon sa dominance et l'écart relatif
qu'elle a subi, et superpose l'enveloppe théorique : la bande de confiance à
95 % et l'espérance de la perte absolue.

```{r}
#| fig-cap: "Perturbation observée et enveloppe théorique, selon la dominance."
#| fig-alt: "Nuage de points de l'écart relatif contre rho, à l'intérieur d'une bande de confiance qui s'élargit avec la dominance."
pm_plot_impact(res)
```

Deux lectures s'en dégagent. Le nuage remplit la bande sans en déborder
systématiquement, ce qui confirme l'accord entre théorie et réalisation. Et la
bande **s'élargit avec $\rho$** : les cellules dominées, les plus sensibles,
sont les plus fortement perturbées, tandis que les cellules bien réparties ne
subissent que le bruit de fond $\sigma_\varepsilon$. C'est exactement l'intention
du mécanisme.

## Les cellules que le mécanisme ne protège pas

Le bruit étant multiplicatif, il est sans effet sur les totaux nuls et
quasi nuls : perturber 0 laisse 0. `pm_perturb()` laisse ces cellules
inchangées et le signale par un avertissement. Elles appellent un traitement
séparé — suppression ou méthode additive — qui sort du cadre de ce package.

De même, une contribution `x1` supérieure au total produit une dominance
$\rho > 1$ : ce n'est pas une configuration prévue par le mécanisme, et un
avertissement invite à vérifier les entrées.

## Ce que la table emporte avec elle

Toute la configuration est archivée dans l'attribut `pm_meta` : paramètres,
noms de colonnes, indicateur, réglages de hachage, version du package et date.

```{r}
meta <- attr(res, "pm_meta")
meta$params$mechanism
meta[c("indicator", "operation", "key_digits", "n_cells", "n_unperturbed")]
```

Cet attribut est la mémoire de la perturbation : conservez-le avec la diffusion,
c'est lui qui permettra de rejouer ou de justifier le traitement des années plus
tard. Attention toutefois, la plupart des verbes `dplyr` suppriment les
attributs : extrayez `pm_meta` **avant** de retravailler la table.
