# Perturber plusieurs tableaux

```{r}
#| include: false
source("R/setup.R")
params <- pm_params() |>
  pm_commit_diff() |>
  pm_commit_dominance(sigma_nu = 0.4, n = 4)
```

Une diffusion réelle ne comporte jamais un seul tableau. Le chiffre d'affaires
est publié par région, par secteur, par croisement des deux — et souvent sur
plusieurs millésimes. Deux questions se posent alors : les perturbations
restent-elles **cohérentes** entre publications, et comment traiter les
tableaux **en série** ?

## La même cellule reçoit toujours le même bruit

C'est la propriété centrale, et elle mérite d'être vérifiée plutôt que crue.

Le tirage ne dépend ni du tableau, ni de la valeur de l'agrégat, mais uniquement
de la **clé de cellule** — laquelle ne dépend que de ses contributeurs — du nom
de l'indicateur et de l'opération d'agrégation. Deux cellules composées des mêmes
entreprises portent donc la même clé, et reçoivent le même bruit, où qu'elles
soient publiées.

Notre jeu de démonstration contient un cas taillé pour l'illustrer : la région
`R12` ne compte qu'un seul secteur, `S1`. La cellule « région R12 » du premier
tableau et la cellule « R12 × S1 » du tableau croisé rassemblent exactement les
mêmes entreprises.

```{r}
pert_region <- pm_perturb(tables$region, "ca", "ca_x1", "ck", params,
                          x2 = "ca_x2", indicator = "chiffre_affaires")

pert_croise <- pm_perturb(tables$region_secteur, "ca", "ca_x1", "ck", params,
                          x2 = "ca_x2", indicator = "chiffre_affaires")

a <- pert_region[pert_region$region == "R12", ]
b <- pert_croise[pert_croise$region == "R12", ]

rbind(
  data.frame(source = "région",  ck = a$ck, ca = a$ca, ca_pert = a$ca_pert),
  data.frame(source = "croisé",  ck = b$ck, ca = b$ca, ca_pert = b$ca_pert)
)
```

Même clé, même total, même valeur perturbée. Cette cohérence n'est pas un effet
secondaire : c'est elle qui ferme l'**attaque par moyennage**, où un attaquant
observant plusieurs versions bruitées d'une même valeur en retrouverait la
valeur réelle en les moyennant.

::: {.callout-important title="Ce que cette propriété exige de vous"}
La cohérence tient à la stabilité de trois éléments : les **clés individuelles**
(tirées une fois pour toutes), le **nom de l'indicateur** et le nom de
l'**opération**. Renommer `chiffre_affaires` en `ca` entre deux campagnes change
tous les tirages et rouvre l'attaque par moyennage. Ces noms relèvent d'une
gouvernance, pas d'une convenance de code.
:::

À l'inverse, deux indicateurs distincts sur les mêmes cellules doivent recevoir
des bruits indépendants — et c'est bien le cas, l'effet d'avalanche du hachage
SHA-512 rendant les deux tirages sans lien apparent.

```{r}
autre <- pm_perturb(tables$region, "ca", "ca_x1", "ck", params,
                    indicator = "effectifs")

data.frame(
  ck            = head(pert_region$ck, 4),
  cle_ca        = head(pert_region$ck_nu, 4),
  cle_effectifs = head(autre$ck_nu, 4)
)
```

## Traiter une série de tableaux

En pratique on dispose d'une liste de tableaux partageant le même schéma. Le
plus simple est d'écrire une fonction de perturbation propre à la campagne, puis
de l'appliquer à toute la liste.

```{r}
perturber <- function(tab, indicateur = "chiffre_affaires") {
  pm_perturb(
    tab,
    total     = "ca",
    x1        = "ca_x1",
    x2        = "ca_x2",
    ck_var    = "ck",
    params    = params,
    indicator = indicateur
  )
}

tables_pert <- map(tables, perturber)

map_int(tables_pert, nrow)
```

Le même objet `params` sert pour tous les tableaux : c'est ce qui garantit
qu'une seule politique de confidentialité gouverne l'ensemble de la diffusion.

Les métriques se collectent de la même façon, en empilant les résultats :

```{r}
bilan_utilite <- imap(
  tables_pert,
  \(x, nom) cbind(tableau = nom, assess_utility_empirical(x))
) |>
  list_rbind()

bilan_utilite[, c("tableau", "n_cells", "mean_abs_dev",
                  "theo_mean_abs", "max_abs_dev")]
```

```{r}
bilan_risque <- imap(
  tables_pert,
  \(x, nom) cbind(tableau = nom, assess_risk_empirical(x, scenario = "I"))
) |>
  list_rbind()

bilan_risque
```

La lecture est instructive : le tableau croisé, plus fin, comporte davantage de
cellules fortement dominées, donc une perte moyenne plus élevée — le mécanisme
concentre bien le bruit là où le risque se situe.

## Vers une mise en production

Dès que les indicateurs se multiplient, mieux vaut piloter le traitement par une
**table de configuration** plutôt que par du code répété. Chaque ligne y décrit
un travail à effectuer : quel tableau, quel indicateur, quelle opération.

```{r}
plan <- expand.grid(
  tableau    = names(tables),
  indicateur = c("chiffre_affaires", "effectifs"),
  stringsAsFactors = FALSE
)
plan$operation <- "sum"
plan
```

```{r}
resultats <- pmap(plan, function(tableau, indicateur, operation) {
  pm_perturb(
    tables[[tableau]],
    total = "ca", x1 = "ca_x1", x2 = "ca_x2", ck_var = "ck",
    params = params, indicator = indicateur, operation = operation
  )
})
names(resultats) <- paste(plan$tableau, plan$indicateur, sep = "__")

names(resultats)
```

Cette forme apporte trois bénéfices en production. Le plan est **auditable** :
on voit d'un coup d'œil ce qui a été traité, et sous quel nom d'indicateur.
Il est **versionnable** : conservé d'une campagne à l'autre, il documente les
conventions de nommage dont dépend la cohérence. Et il est **parallélisable** :
`pmap()` se remplace par `furrr::future_pmap()` sans autre changement, ce qui
compte sur des tableaux volumineux.

## Archiver la trace

Chaque table perturbée emporte sa configuration. Il est prudent de la collecter
séparément avant toute manipulation, les verbes `dplyr` supprimant les attributs.

```{r}
traces <- imap(resultats, \(x, nom) {
  m <- attr(x, "pm_meta")
  data.frame(
    sortie     = nom,
    indicateur = m$indicator,
    operation  = m$operation,
    sigma_nu   = m$params$mechanism$sigma_nu,
    sigma_eps  = m$params$mechanism$sigma_eps,
    n          = m$params$mechanism$n,
    key_digits = m$key_digits,
    cellules   = m$n_cells,
    non_perturbees = m$n_unperturbed
  )
}) |>
  list_rbind()

head(traces, 3)
```

Ce petit tableau est la pièce à archiver avec la diffusion : il contient tout ce
qu'il faut pour reproduire la perturbation à l'identique, ou pour justifier les
choix devant un comité — à condition, bien sûr, que les clés individuelles
soient elles aussi conservées.
