# Comparer des jeux de paramètres

```{r}
#| include: false
source("R/setup.R")
```

Ce chapitre ne mobilise **aucune donnée**. C'est la propriété la plus utile du
mécanisme : le risque et la perte d'information s'expriment en forme close à
partir des seuls paramètres, si bien qu'on peut comparer des candidats — et
mesurer ce que chacun coûte — avant même d'avoir un tableau sous la main.

Les règles sont ici figées à leurs valeurs par défaut, $\beta_I = 0{,}2$ et
$\tau_I = 0{,}5$, et l'on fait varier les trois paramètres du mécanisme. La
grille reprend celle du papier, augmentée de quelques valeurs de
$\sigma_\varepsilon$ pour montrer l'effet du bruit de fond.

```{r}
tau_I <- 0.5

grille <- pm_calib_dominance(
  sigma_nu  = c(0.2, 0.3, 0.4),
  n         = c(3, 6, 9, 12),
  sigma_eps = c(0, 0.031, 0.05),
  beta      = 0.2
)

grille
```

La table est **résolue en $\rho$** : chaque ligne donne, pour un jeu de
paramètres et un niveau de dominance, le risque du scénario I et la perte
d'information dans ses deux métriques (`EZ`, l'espérance de la perte absolue, et
`CI`, la borne supérieure de l'intervalle de confiance à 95 %).

## La table de décision

`summary()` réduit cette grille à ce qui fonde la décision : où le risque
culmine, à quelle hauteur, et entre quelles bornes se situe la perte.

```{r}
bilan <- summary(grille)
head(bilan, 12)
```

Trois lectures s'imposent, et ce sont elles qu'il faut avoir en tête pour
calibrer.

**$\sigma_\nu$ fixe la perte maximale.** Les colonnes `EZ_max` et `CI_max`, qui
donnent la perte à $\rho = 1$, ne dépendent pas de $n$ : à $\sigma_\nu$ et
$\sigma_\varepsilon$ donnés, elles se répètent à l'identique pour toutes les
valeurs de $n$. C'est $\sigma_\nu$ qui détermine la perturbation subie par les
contributeurs uniques.

```{r}
bilan |>
  filter(sigma_nu == 0.3, sigma_eps == 0.031) |>
  select(n, risk_max, rho_at_max_risk, EZ_min, EZ_max)
```

**$\sigma_\varepsilon$ fixe le plancher de perte.** La colonne `EZ_min`, la perte
subie par les cellules les moins concentrées, ne dépend que de lui — et vaut zéro
quand il est nul. C'est le bruit universel, appliqué à toutes les cellules y
compris les moins sensibles.

```{r}
bilan |>
  filter(sigma_nu == 0.3, n == 6) |>
  select(sigma_eps, EZ_min, EZ_max, risk_max)
```

**$n$ ne déplace pas la plage de perte, mais déforme la courbe de risque.** À
$\sigma_\nu$ fixé, augmenter $n$ élève le pire risque tout en épargnant les
cellules de dominance intermédiaire. C'est l'arbitrage central de l'étape 2 du
calibrage.

## L'allure du risque selon la dominance

```{r}
#| fig-cap: "Risque du scénario I selon la dominance, par valeur de n et de sigma_nu."
#| fig-alt: "Courbes en cloche : le risque est nul pour les cellules peu concentrées, culmine au voisinage du seuil de dominance, puis redescend."
#| fig-height: 5
pm_plot_risk_profile(grille, sigma_eps = 0.031, thresholds = tau_I)
```

Le profil est en cloche. Le risque est nul pour les cellules faiblement
concentrées — aucun contributeur n'y domine, il n'y a rien à inférer — croît
jusqu'au voisinage du seuil de dominance, puis **redescend** pour les cellules
les plus concentrées. Cette redescente est voulue : la composante $\rho^n\nu$
concentre précisément la perturbation sur les cellules très dominées, ramenant
leur risque à un niveau bas malgré leur sensibilité intrinsèque.

On voit aussi que le pic monte avec $n$ et descend avec $\sigma_\nu$.

## Où le plafond est-il franchi ?

```{r}
#| fig-cap: "Pire risque selon n, avec la frontière du plus grand n admissible."
#| fig-alt: "Courbes croissantes du risque maximal en fonction de n, coupant la ligne du plafond tau."
grille_fine <- pm_calib_dominance(
  sigma_nu  = c(0.2, 0.3, 0.4),
  n         = seq(1, 12, by = 0.2),
  sigma_eps = 0.031,
  beta      = 0.2
)

pm_plot_risk_max(grille_fine, x_axis = "n", tau = tau_I, mark_frontier = TRUE)
```

Le pire risque croît de façon monotone avec $n$. L'ensemble des valeurs
admissibles est donc un intervalle $\{n \le n_{\max}\}$, et les points marqués
sont les $n_{\max}$ de chaque $\sigma_\nu$ — exactement ce que renvoie
`pm_suggest_n()` (chapitre 5). Avec $\sigma_\nu = 0{,}2$, aucune valeur de $n$
ne respecte le plafond : ce niveau de bruit est insuffisant.

## La carte risque-utilité

La figure de synthèse trace, pour chaque couple, le risque contre la perte
d'information quand $\rho$ parcourt $]0;1]$.

```{r}
#| fig-cap: "Compromis risque-utilité : risque du scénario I contre perte d'information."
#| fig-alt: "Trajectoires en boucle reliant perte et risque, une par couple de paramètres, avec des repères aux niveaux de dominance de référence."
#| fig-height: 4
pm_plot_tradeoff(
  grille,
  sigma_eps = 0.031,
  rho_marks = c(0.8, 0.9, 0.95)
)
```

Chaque trajectoire se lit de gauche à droite à mesure que $\rho$ augmente. Le
producteur y lit d'un coup, pour un candidat donné, le pire risque encouru
**et** la perte qu'il coûte. À $n$ fixé, diminuer $\sigma_\nu$ relève le pic de
risque tout en abaissant la perte à laquelle il est atteint ; à $\sigma_\nu$
fixé, augmenter $n$ relève le pic avec peu d'effet sur sa position.

## Les candidats admissibles

```{r}
bilan |>
  filter(sigma_eps == 0.031, risk_max <= tau_I) |>
  arrange(EZ_max) |>
  select(sigma_nu, n, risk_max, rho_at_max_risk, EZ_min, EZ_max)
```

Parmi les couples respectant le plafond, celui qui minimise la perte maximale
n'est pas nécessairement le meilleur : un $\sigma_\nu$ plus élevé autorise un
$n$ plus grand, donc épargne davantage les cellules de dominance intermédiaire.
Départager suppose de savoir **où se situent** les cellules à diffuser — ce que
le profil de dominance du tableau réel permettra de trancher.

Le chapitre suivant reprend cette comparaison sous forme de procédure, en la
menant scénario par scénario.
