# Calibrer la méthode {#sec-calibrage}

```{r}
#| include: false
source("R/setup.R")
```

Le chapitre précédent comparait des candidats. Celui-ci en fait une
**procédure** : une suite de décisions ordonnées, chacune ne dépendant que de la
précédente. Cette structure n'est pas arbitraire — elle découle du mécanisme
lui-même, puisque seul $\sigma_\varepsilon$ contrôle la différenciation, et que
la plage de perte ne dépend jamais de $n$.

Chaque étape suit le même triptyque : **explorer** une grille théorique,
**visualiser** l'arbitrage, **enregistrer** la décision dans l'objet de
paramètres.

```{r}
params <- pm_params()
params
```

## Étape 1 — le bruit de différenciation fixe $\sigma_\varepsilon$

$\sigma_\varepsilon$ est le seul paramètre capable de contenir le risque de
différenciation. C'est aussi celui qui fixe le **plancher de perte** subi par
toutes les cellules, y compris les moins sensibles : le minimiser revient à
minimiser ce bruit universel.

Le risque de différenciation admet une borne supérieure ne dépendant que de
$\sigma_\varepsilon$, et cette borne s'inverse analytiquement : à $(\beta, \tau)$
donnés, la valeur requise se calcule exactement, sans simulation.

```{r}
grille_diff <- pm_calib_diff(tau = seq(0.80, 0.95, by = 0.01))
head(grille_diff)
```

```{r}
#| fig-cap: "Frontière risque-utilité du scénario de différenciation."
#| fig-alt: "Le plafond de risque accepté croît avec la perte d'information consentie, une courbe par valeur de beta."
#| fig-height: 4
plot(grille_diff, loss = "EZ")
```

La lecture se fait dans les deux sens : pour un plafond de risque accepté, on lit
la perte plancher qu'il impose ; pour une perte tolérée, le risque résiduel.
Retenons le plafond par défaut, $\tau_{\text{DIFF}} = 0{,}90$ à
$\beta_{\text{DIFF}} = 0{,}05$.

```{r}
params <- pm_commit_diff(params, beta = 0.05, tau = 0.90)
params$mechanism
```

Environ 3 % de bruit de fond : c'est la perturbation moyenne que subira une
cellule sans contributeur dominant.

## Étape 2 — la dominance fixe $\sigma_\nu$ et $n$

$\sigma_\varepsilon$ étant figé, les deux paramètres restants se choisissent
sur le scénario I. La contrainte porte sur deux inconnues à la fois : ce n'est
plus une inversion, mais une **frontière**.

```{r}
grille_dom <- pm_calib_dominance(
  params,
  sigma_nu = seq(0.25, 0.5, by = 0.05),
  n        = seq(1, 12, by = 0.2)
)

summary(grille_dom) |> head(6)
```

### La règle : le plus grand $n$ admissible

Les deux objectifs varient de façon monotone et **opposée** en $n$. L'utilité
s'améliore à tout $\rho < 1$, puisque le bruit se retire des cellules de
dominance intermédiaire ; le pire risque, lui, augmente. Il n'existe donc aucun
optimum intérieur : le meilleur choix est au bord de l'ensemble admissible.

Ce raisonnement ne dépend pas des données : comme l'utilité progresse à
**chaque** $\rho$, aucune pondération par le profil de dominance réel ne pourrait
faire préférer un $n$ plus petit.

```{r}
frontiere <- pm_suggest_n(params, sigma_nu = seq(0.25, 0.5, by = 0.05))
frontiere
```

Les colonnes de perte départagent les points de la frontière — tous respectent
le plafond exactement, le choix entre eux est donc **purement un choix
d'utilité**. Et il a deux faces : monter en $\sigma_\nu$ dégrade les
contributeurs uniques ($\rho = 1$) mais épargne les cellules situées au seuil de
dominance.

```{r}
#| fig-cap: "Pire risque selon n, et frontière du plus grand n admissible."
#| fig-alt: "Courbes croissantes coupant la ligne du plafond ; les points marquent l'intersection pour chaque sigma_nu."
pm_plot_risk_max(grille_dom, x_axis = "n",
                 tau = params$policy$dominance$tau,
                 mark_frontier = TRUE)
```

En dessous d'un certain $\sigma_\nu$, aucune valeur de $n$ n'est admissible : le
niveau de bruit est structurellement insuffisant pour tenir le plafond, quelle
que soit la forme donnée à la modulation.

### Enregistrer la décision

Retenons $\sigma_\nu = 0{,}4$ et le $n$ correspondant, arrondi vers le bas — le
risque croissant avec $n$, c'est le seul arrondi conservateur.

```{r}
params <- pm_commit_dominance(params, sigma_nu = 0.4, n = 4)
params
```

Le message restitue le compromis obtenu : le pire risque, **où** il est atteint,
et la plage de perte du plancher au plafond. Savoir que le pic se situe au
voisinage de $\rho \approx 0{,}8$ dit immédiatement quelles cellules sont les
plus exposées.

## Étape 3 — contrôler le scénario II

Le couple retenu détermine la protection résiduelle contre l'attaque interne.
Aucune décision ne s'y prend : c'est une **vérification**.

Le pire cas, dit IIa, suppose que les deux plus gros contributeurs se partagent
toute la cellule ($\rho + \rho_2 = 1$). La version relâchée IIb leur en laisse
95 %.

```{r}
p <- params$mechanism
beta_II <- params$policy$prule$beta

verifier_II <- function(s) {
  rho <- seq(s / 2, min(1, s), by = 0.001)   # rho reste le plus gros contributeur
  data.frame(
    cas   = if (s == 1) "IIa (pire cas)" else sprintf("IIb (s = %.2f)", s),
    rho   = rho,
    risk  = assess_risk_II(rho, s - rho, p$sigma_nu, p$sigma_eps, p$n, beta_II)
  )
}

verif <- map(c(1, 0.95), verifier_II) |> list_rbind()

verif |>
  group_by(cas) |>
  summarise(risque_max = max(risk), rho_au_max = rho[which.max(risk)])
```

```{r}
#| fig-cap: "Risque du scénario II selon la dominance, dans le pire cas et sa version relâchée."
#| fig-alt: "Deux courbes de risque : celle du pire cas reste élevée, celle du cas relâché redescend nettement."
#| fig-height: 4
ggplot(verif, aes(rho, risk, colour = cas)) +
  geom_line(linewidth = 0.9) +
  geom_hline(yintercept = params$policy$prule$tau,
             linetype = "dashed", colour = "grey50") +
  scale_y_continuous(limits = c(0, 1)) +
  labs(x = expression(rho), y = expression(mu[II]), colour = NULL)
```

Le constat est net et il faut l'assumer : **le pire cas n'est pas maîtrisé**.
Deux contributeurs informés se partageant l'intégralité d'une cellule ne peuvent
pas être protégés à des niveaux de perturbation compatibles avec une utilité
acceptable. Dès que la configuration se relâche légèrement, en revanche, le
mécanisme offre une protection réelle — de sorte que seules les configurations
les plus extrêmes, et sans doute les moins fréquentes, restent exposées.

C'est une limite du mécanisme, à documenter dans la note méthodologique
accompagnant la diffusion plutôt qu'à masquer.

## Le résultat du calibrage

```{r}
params
```

Trois paramètres, obtenus sans aucune simulation ni recalage sur les données.
L'objet est désormais prêt à l'emploi et suffit à lui seul pour perturber
n'importe quel tableau de la campagne.

```{r}
res <- pm_perturb(tables$region, "ca", "ca_x1", "ck", params,
                  x2 = "ca_x2", indicator = "chiffre_affaires")

assess_utility_empirical(res)[, c("n_cells", "mean_abs_dev", "theo_mean_abs")]
```

## Ce qu'il reste à surveiller

Le calibrage est analytique, mais il n'exonère pas de trois vérifications sur
les données réelles.

Les **cellules à total nul ou négatif** ne sont pas protégées par un bruit
multiplicatif et sortent du cadre : `pm_perturb()` les laisse intactes et les
signale.

Le **scénario IIa** reste exposé, comme on vient de le voir.

Enfin, la **gouvernance des clés** conditionne la cohérence dans le temps :
stabilité des clés individuelles, du nom des indicateurs et du nom des
opérations. Un renommage entre deux campagnes change tous les tirages et rouvre
l'attaque par moyennage (chapitre 3).
